臺灣士林地方法院民事判決　　　　　　 93年度重訴字第232號
原　　　告　丑○○
　　　　　　寅○○
共　　　同
訴訟代理人　李昌明律師
被　　　告　壬○○○○○○○○.
　　　　　　癸○○○
　　　　　　戊○○
　　　　　　丙○○
兼上一人
法定代理人　辰○○○
兼丙○○
法定代理人　庚○○
上　列一人
訴訟代理人　傅國光律師
複代理人　　卯○○
複代理人　　甲○○
　　　　　　　　　　　（送達代收人　蔡鴻章律師）
被　　　告　辛○○
　　　　　　己○○
　　　　　　丁○○
　　　　　　　　　　　　樓
　　　　　　乙○○即被繼承人子○之遺產管理人
當事人間請求返還房屋事件，本院於中華民國94年7 月21日言詞
辯論終結，判決如下：
    主  文
被告壬○○○○○○○○、庚○○、戊○○、己○○、丁○○、
癸○○○、辛○○及乙○○即被繼承人子○之遺產管理人應將坐
落台北市○○區○○段一小段七四二地號、面積一0 一平方公尺
土地上門牌為台北市北投區○○○路○段一三二號（建號為北投
區○○段○○段一0 三一九號），如附圖所示除Ａ部分（水泥空
地）以外之其他地上物，全部拆除，將如附圖所示一─二、三─
四、Ａ、Ｂ、Ｃ、Ｄ、Ｅ、Ｆ、Ｇ，合計占用面積95.89 平方公
尺之土地交還原告。
被告壬○○○○○○○○、辛○○、庚○○、戊○○、己○○、
丁○○、癸○○○應給付原告新台幣壹佰壹拾肆萬貳仟貳佰零玖
元。
被告壬○○○○○○○○、辛○○、庚○○、戊○○、己○○、
丁○○、癸○○○應自民國九十四年五月二十七日起至拆除前開
地上物交還上開土地日止，按月給付原告等新台幣貳萬貳仟捌佰
肆拾肆元。
原告其餘之訴駁回。
訴訟費用由被告壬○○○○○○○○、辛○○、庚○○、戊○○
、己○○、丁○○、癸○○○負擔十分之九，餘由原告負擔。
本判決第一項於原告供擔保新台幣肆佰伍拾玖萬元後，得假執行
。但被告庚○○如供擔保新台幣壹仟佰柒拾捌陸仟伍佰捌拾伍
元後，得免為假執行。
本判決第二項於原告供擔保新台幣拾捌萬元後，得假執行。但
被告庚○○如供擔保新台幣壹拾陸萬仟壹佰柒拾元後，得就
其應分擔部分，免為假執行。
本判決第三項於原告按月供擔保新台幣柒仟陸佰元後，得假執行
。但被告庚○○如按月供擔保新台幣仟貳佰陸拾元後，得就
其應分擔部分，免為假執行。
原告其餘假執行之聲請駁回。
    事實及理由
一、原告93年9 月22日起訴時，原將已故之子○列為被告之1 ，
    其後發覺子○已死亡，即追加附表2 所示子○之其餘繼承人
    為被告，嗣又發覺子○早於起訴前之93年9 月10日亡故，而
    其所有之合法繼承人均已拋棄繼承，原告乃向本院聲請選任
    遺產管理人，本院以94年度財管字第16號裁定子○之長女即
    被告乙○○為子○之遺產管人理人，原告乃追加乙○○為共
    同被告，並撤回對子○及如附表所示子○繼承人之訴訟等情
    ，有繼承系統表、
    任遺產管理人裁定（136 頁至147 頁、235 頁、240 頁）附
    卷可考，並經本院調閱93年度繼字第676 號、677 號拋棄繼
    承案卷，查明無訛，原告嗣追加乙○○為被告部分，其請求
    之基礎事實同一，符合民事訴訟法第255 第1 項第2 款之規
    定，應予准許。
二、除被告庚○○外，其餘被告均未於言詞辯論期日到場，核無
    民事訴訟法第386 條所列各款情形，爰依原告聲請，由其一
    造辯論而為判決。
三、原告主張：坐落台北市○○區○○段一小段742 地號（下稱
    系爭土地）、面積101 平方公尺土地及743 地號土地，原為
    原告先父陳義與祖母陳林氏閔共有，於日據昭和18年出租
    予被告之先人高陳查某，租期自32年1 月7 日起至42年1 月
    7 日止，惟35年12月5 日陳林氏閔，將其應有部分移轉予陳
    義單獨所有，租賃關係僅存在被告之先人高陳查某與陳義
    間，高陳查某與陳義復於39年1 月1 日簽訂「設定地上
    權登記書」，雙方約明：「自民國39年1 月1 日起至41年12
    月31日止3 個年。前項租賃期滿時若雙方同意再繼續租用者
    可再訂約繼續租用」等語，然先父生前即告知原告2 人，高
    陳查某自40年1 月1 日起即未繳納租金，故未辦理地上權登
    記，該契約既屬定有期限契約，自於41年12月31日即已終止
    。且地上權既未登記則不生地上權之效力，僅能認為該契約
    係租賃契約之性質，高陳查某於租賃關係存續中，即未繳納
    租金，租約早於41年2 月31日屆滿，高陳查某之繼承人數十
    年來亦從未繳納過租金，被告使用系爭土地即無法律上之原
    因，爰本於民法第767 條、179 條、455 條之規定請求除被
    告辰○○○及丙○○外之其餘被告拆屋還地及被告壬○○○○○○○○、辛○○、庚○○、戊○○、己○○、丁○○、
    癸○○○（下稱被告癸○○○等7 人）給付不當得利等語，
    並聲明(一)如主文第1 項所示；(二)被告被告癸○○○等7 人應
    連帶給付原告新台幣（以下同）0000000 元，及自94年5 月
    27日起至拆除前開地上物交還上開土地日止，按月給付原告
    24061 元。(三)被告辰○○○及丙○○應自前開地上物遷出。
    (四)願供擔保宣告假執行。
四、被告庚○○抗辯：(一)原告並未舉證陳義已有終止租約之意
    思表示。(二)兩造之先人交情甚篤，不能以未設定地上權登記
    ，就推定承租人未繳納租金。(三)高三鴛重病之時陳義夫妻
    常來探視，並明白表示不用提租金之事。(四)原告初次於92年
    1 月6 日發函要求被告給付租金425 萬時，被告即多次至原
    告住處協商，原告相互推托不願商談，則租金到底多少？計
    算至何時為止？被告均不知悉，既然給付內容不確定，何有
    應給付未給付而生遲延之問題。是兩造之租賃關係並未因遲
    延繳納租金而終止。(五)被告未給付自受催告時起前5 年之租
    金，係雙方未達成協議所致，被告見原告不願與被告協商，
    不得已只有提存自原告催告時起2 年之租金等語。並聲明：
    (一)原告之訴駁回。(二)如受不利之判決，願供擔保免為假執行
    。
五、除被告庚○○外，其餘被告未於言詞辯論期日到場，亦未提
    出任何聲明或陳述。
六、兩造不爭之事實：
(一)、系爭房屋係被告壬○○○○○○○○、辛○○、庚○○、戊○○、己○○、丁○○、癸○○○、子○所繼承取得，坐落
    在系爭土地上。
(二)、系爭房屋係合法登記之建物，但有部分擴建之情形，與建物
    登記簿謄本記載之狀況不盡相符，應以本院囑託地政機關實
    際測量之複丈成果圖為準。
(三)、被告辰○○○及丙○○亦住於系爭房屋內。
(四)、陳義於64年12月4 日以贈與為由分別贈與原告二人應有部
    分各2 分之1 （20頁反面）
(五)、被告乙○○為子○之遺產管理人。
(六)、系爭土地之變動如表1所示。
(七)、高陳查某仙逝後繼承關係詳如附表2所示。
(八)  高陳查某承租系爭土地後，建造地面2 層磚造，門牌號碼為
    台灣省陽明山管理局北投鎮○○路172 號 (改編前)房 屋使
    用，並於40年5 月24日登記取得該建物所有權，此有該舊式
    之建物登記簿謄本可證 (本院22至24頁）。爾後該建物門牌
    於41年9 月23日改編為中央北路1 段104 號，再於60年2 月
    1 日改編為現址即台北市○○○路○ 段132 號，但91年之建
    物謄本仍記載為北投鎮○○路172 號之事實，有建物登記謄
    本、北投區戶政事務所91年2 月1 日北市投戶字第09160124
    30 0號函可稽 (本院卷178 、179 頁)。
(九)、系爭房屋有擴建情形，與建物登記簿謄本不符，應以台北市
    士林地政事務所土地複丈成果圖為準，而附圖Ａ部分係系爭
    房屋圍牆內之水泥空地，如附圖所示一─二、三─四、Ａ、
    Ｂ、Ｃ、Ｄ、Ｅ、Ｆ、Ｇ部分，合計占用面積為95.89 平方
    公尺（原整理爭點時誤計為98.86平方公尺）。
(十)、系爭房屋現使用人為被告癸○○○、庚○○、高國慶、辰○○○、丙○○及戊○○。
七、兩造爭執點如下：
(一)、陳義與高陳查某就系爭土地間所訂立之「設定地上權登記
    契約」未辦理地上權登記，雙方間之契約性質為何？
(二)、設前述契約屬租賃契約性質，兩造間是否已無租賃關係存在
    ？
(三)、被告有無使用系爭土地之權源？被告癸○○○等7 人及乙○○即被繼承人子○之遺產管理人是否應拆屋還地？
(四)、被告辰○○○及丙○○是否為占有輔助人，原告有無必要以
    渠等為被告請求渠等應自前開地上物遷出？
(五)、設房屋公同共有人無權使用系爭土地，並應拆屋還地，被告
    癸○○○等7人應給付原告若干之不當得利，始屬合理？
八、茲將兩造爭執點析述如下：
(一)、陳義與高陳查某就系爭土地間所訂立之「設定地上權登記
    契約」未辦理地上權登記，雙方間之契約性質為何？
    原告主張陳義與高陳查某所訂之「設定地上權登記契約」
    ，因事後未為地上權之登記，不生物權之效力，故僅係定期
    租賃契約而已等語；被告則以：系爭土地係合法建物，是經
    地主同意，其先人方能蓋屋並登記，渠等自有合法使用系爭
    土地權源云云。緣坐落北投鎮○○段532 之33號，面積115
    平方公尺土地（由日據時期七星郡北投庄532 審土地分割而
    來），於36年7 月1 日登記為原告先父陳義所有，嗣於53
    年7 月8 日因實施都市平均地權逕為分割為台北市○○區○○段532 之33號面積107 平方公尺及同段532 之122 號面積
    8 平方公尺土地2 筆，後於64年12 月4日以贈與為原因登記
    予原告各應有部分各2 分之1 ，70 年10 月24日又因實施地
    段1 小段742 地號（面積101 平方公尺，下稱系爭土地）及
    743 地號（面積15平方公尺），至75 年4月24日，上開743
    地號土地為政府所徵收等情（土地變動情形詳如附表1 所示
    ），並有土地登記簿謄本為證（本院卷16至21、129 頁）。
    系爭土地原係原告之父陳義及先祖母陳林氏閔共有，於日
    據昭和18年（民國32年）出租予被告之先人高陳查某建屋居
    單獨取得全部所有權後，於39年1 月1 日與陳查某訂立「設
    定地上權登記契約」，內容為: 「一、租用土地之標示：租
    用北投鎮北投532 之33建物敷地1 厘1 毛9 絲。二、租用期
    間自民國39年1 月1 日起至民國41年2 月31日個年。前項
    租用期滿時若雙方同意再繼續租用者可再訂約繼續租用。三
    、租金繳納每年新台幣259 元.. ... 」 ，亦有「設定地上
    權登記契約」附卷可參（346 頁），但並未為地上權之登記
    ，即不生地上權之效力。況被告高國慶92年1 月22日發給原
    告之存證信函中亦提及：「系爭土地之租賃契約，簽訂於昭
    和18年.... 」 等語（132 頁反面、273 頁），而被告丁○○及被告高國慶分別於93年7 月14日、93年5 月25日予原告
    存證信函，告知被告等已分別提存92年1 月17日至93年1 月
    16日之租金或92年1 月16日至93年1 月15日之租金等情，有
    存證信函（305 至307 頁）可按，可證前述之「設定地上權
    登記契約」，應屬租賃契約無疑。
(二)、兩造間是否已無租賃關係存在？
    原告主張「設定地上權登記契約」，定明自39年1 月1 日起
    至41年2 月31日止，期間屆滿，未再另訂租約，租約即已因
    屆滿而終止等語，被告則以：「設定地上權登記契約」第5
    條明定：「出租人可終止契約之情形有3 ：１契約期間屆滿
    時2 、轉租分讓地上權而惡用之時3 、積欠租金」原告未能
    舉證陳義已有終止租約之意思表示，即不能主張租賃關係
    已合法終止；且未為地上權登記原因可能多種，未必即係欠
    繳租金；況高三鴛重病時，陳義夫妻經常前來探視，並明
    白表示不用提及租金一事；且86年間發生鄰損事件，原告亦
    曾表示，若配合改建可分給被告1 間房屋，可見在86年間兩
    造間仍有租賃關係云云為辯。查高陳查某於42年2 月18日死
    亡，其配偶王炳丁，（歿於39年2 月19日），生前分別收養
    高來清、子○為養子、養女。養子高來清歿於40年4 月15日
    ，復與其配偶陳粉（歿於39年3 月18日)生 有2 子，長男高
    三鴛，歿於民國81年9 月13日及次男高三強歿於22年1 月10
    日。高三鴛與其配偶即被告癸○○○生有3 男3
    高國慶、辛○○、庚○○、己○○、戊○○及丁○○。高陳
    查某於42年2 月18日死亡，因其配偶王炳丁早於39年2 月19
    日死亡，及其養子高來清亦早於40年4 月15日死亡，依法自
    應由養女子○繼承及已先身故之高三鴛代位高來清繼承高陳
    查某之系爭房屋（應繼分各為1/2）， 惟高三鴛復於81年9
    月13日死亡（382 頁），其1/2 之應繼分即由其配偶癸○○○與其子高國慶、辛○○、庚○○、己○○、戊○○及丁○○代位繼承，應繼分各為（1/2）÷7，子○之應繼分為1/2
    ，惟系建物尚未辦理繼承登記 (卷23頁)， 依民法第759 條
    之規定，仍屬公同共有之財產。又子○係9 年11月25日出生
    ，於93年9 月10日死亡，其第1 順位繼承人均拋棄繼承，其
    父母及唯1 兄長亦先其而亡，以其年紀推論其祖父母當亦死
    亡，故其應已無繼承人。又被告庚○○、癸○○○自承從未
    繳納過租金，被告高國慶亦自承不知道有無給付租金等情（
    本院卷249 頁）。而「設定地上權登記契約」之期限於41年
    2 月31即已屆滿，被告癸○○○係22年1 月15日出生，長子
    高國慶係43年6 月1 日出生，足見被告癸○○○嫁予高三鴛
    50 年 來均未曾付過租金甚明。按於租賃契約訂立之際，訂
    明期滿後絕不續租，或續租應另訂契約者，即發生阻止續約
    之效力（最高法院55台上字第276 號判例參照）。本件情形
    即與前開判例所指之情況相同，被告既提不出訂有續約之證
    據，原告主張租賃契約於41年12月31日即已終止，即屬有據
    。雖原告曾於93年5 、6 月間以原告二人於64年12月4 日已
    登記為所有權人，即與高陳查某繼承人間有租賃關係，催告
    高陳查某全體繼承人（子○當時尚未身故）繳納自64年12月
    4 日起至91年12月31日止之租金0000000 元等情，有存證信
    函可按（36至55頁），但查系爭建物係合法登記之建物，本
    院於審理中屢次命被告查報有合法使用系爭土地之証據，被
    告始終未能提出，嗣原告終於在94年4 月間尋得陳義、陳
    林氏閔於日本昭和18年所訂之「土地賃貸借貸契約書」、高
    陳查某與陳義所訂立之「設定地上權登記契約」，經本院
    當庭勘驗此二份契約書，紙張泛黃，相當陳舊（376 頁），
    並有該兩份契約之照片為佐，被告對此二份契約亦未爭執，
    應屬真正。此二份契約應屬新證據，原告依此新證據而追加
    其事實之主張即指前述租賃關係業於41年12月13日因屆滿而
    終止，應屬有據。而被告就其前述抗辯，並未能提出積極之
    證據證明之，是原告主張其父陳義與高陳查某之「設定地
    上權登記契約」，業於41年12月31日即已終止，應屬有理。
(三)、被告有無使用系爭土地之權源？被告癸○○○等7 人及乙○○即被繼承人子○之遺產管理人是否應拆屋還地？
    原告主張被告（除被告辰○○○及丙○○外）無權使用系爭
    土地，應將系爭地上物拆除，將土地返還原告等語，被告則
    以：原告92年1 月6 日即向被告催討租金425 萬元，被告多
    次擬與原告協商，原告均推托之，故系爭租賃關係租金、租
    期皆屬未定，何來欠繳或遲延給付之問題，原告請求拆屋還
    地，並無理由云云。查原告係陳義之繼承人，租約期滿原
    告陳義既得請求高陳查某拆屋還地，原告自繼承該權利。
    而租賃關係既已於41年12月13日因屆滿而終止，被告即無使
    用系爭土地之權源，原告本於民法第767 條、455 條之規定
    請求被告（除被告辰○○○及丙○○外）拆除如附圖（附圖
    Ａ係圍牆內之水泥地不用拆除，附圖Ｇ係雨庇，則須拆除）
    所示之地上物，並交還系爭土地予原告，即屬有理。
(四)、被告辰○○○及丙○○是否為占有輔助人，原告有無必要以
    渠等為被告請求渠等應自前開地上物遷出？
    本件原告主張被告辰○○○及丙○○係自主占有，應一併自
    系爭地上物遷出云云，被告辰○○○及丙○○雖未爭執，惟
    按受僱人、學徒或基於其他類似之關係，受他人之指示，而
    對於物有管領之力者，僅該他人為占有人。為民法第942 條
    所明定。該條之立法理由：「民法上之占有，以占有人是否
    親自占有為區別標準，可分為自己占有與輔助占有。凡占有
    人親自對於其物為事實上之管領者謂之自己占有；反之，對
    於其物，係基於特定之從屬關係，受他人指示而為占有者，
    謂之輔助占有。」等語，而被告辰○○○及丙○○分別為被
    告庚○○之妻及未成年女兒，渠等為家長與家屬關係，被告
    辰○○○及丙○○雖就系爭房屋亦屬物理上之事實支配者，
    然社會觀念上仍不認為渠等為獨立之事實支配者，被告庚○○始為獨立之事實支配者，原告請求被告庚○○自前開地上
    物遷出已足，無庸併請求被告辰○○○及丙○○遷出，其此
    部分請求，欠缺權利保護之必要，難謂有理。
(五)、被告癸○○○等7 人應給付原告若干之不當得利，始屬合理
    ？
    原告主張除保留對子○遺產管理人乙○○之不當得利請求外
    ，被告癸○○○等7 人應按申報地價年息8%計算給付不當得
    利，渠等應連帶給付0000000 元，及自94年5 月27日起至拆
    除前開地上物交還上開土地日止，按月給付原告24061 元等
    語，被告庚○○則抗辯原告請求之金額過高云云。按無法律
    上之原因而受利益，致他人受損害者，應返還其利益。為民
    法第179 條前段所明定。本件被告癸○○○等7 人無權占用
    系爭土地，使原告受損，原告自得依前開不當得利之規定，
    訴請渠等給付不當得利。再不當得利之計算標準，應參酌土
    地法第105 條、第97條第1 項之規定，予以計算較為客觀公
    允（最高法院81年度台上字第339 號判例參照）。又按城市
    地方房屋之租金，以不超過土地及其建築物申報總價額年息
    百分之10為限，土地法第97條第1 項定有明文；而所謂土地
    價額係指法定地價而言，則為土地法施行法第25條所明定。
    又土地法第148 條規定，土地所有權人依土地法所申報之地
    價為法定地價。查系爭房屋位於台北市北投區○○○路○ 段
    馬路之一側，該路段係2 線道馬路，附近有北投國小，步行
    約5 、6 分鐘即到達大業路上之捷運北投站，經濟繁榮、交
    通便捷等情，有本院勘驗筆錄、現場圖及照片（248 頁、25
    1 頁、309 頁），附卷足稽，原告請求按系爭土地申報地價
    年息百分之8 計算不當得利，核屬相當。系爭土地自89年7
    月1 日起至92年7 月1 日止之申報地價均為一平方公尺4084
    0 元，有地價謄本之影本（56、57頁），在卷可按，雖93年
    1 月之申報地價已調為一平方公尺43960 元（473 頁），惟
    原告僅依一平方公尺40840 元計算，自無不可。原告於93年
    9 月22日起訴，原告請求渠等給付自89年7 月1 日起至93年
    8 月31日止之不當得利，於0000000 元範圍內，應予准許。
    【計算式：(1)「89年7 月1 日至93年8 月31日」：
    40,840元（申報地價）×95.89 ㎡（面積）×0.08（年息）
    ×4 （年）＝0000000 元（（元以下四捨五入）(2)「93年7
    月1 日至93年8 月31日」：40,840元（申報地價）×95.89
    ㎡（面積）×0.08/12 （月息）×2 （月）＝52215 元(3)總
    計：0000000 元+52215元＝0000000 元，0000000 元÷8 （
    被告癸○○○等7 人加子○部分）×7 （扣除子○之部分）
    ＝0000000 】。原告請求被告癸○○○等7 人自94年5 月27
    日起至拆屋還地時止，按月給付不當得利，於23551 元（
    40840 ×95.89 ×0.08÷12÷8 ×7 ＝22844）範 圍內，亦
    應准許。至原告請求被告癸○○○等7 人給付0000000 元部
    分，併請求渠等連帶給付乙節，因高三鴛係於81年9 月13
    日死亡，有
    斯時起開始繼承系爭房屋，渠等繼承系爭房屋前，原告與高
    陳查某之繼承人高三鴛、子○間即無租賃關係存在，已如前
    述，被告癸○○○等7 人自81年9 月13日起即無權占有使用
    系爭土地，渠等自89年7 月1 日起至93年8 月31日止獲有之
    不當得利，並非本於繼承而來，自無連帶給付之問題，原告
    就此部分請求被告癸○○○等7 人應連帶給付，要屬無據。
九、綜上所述，原告本於民法第767 條、455 條之規定請求被告
    癸○○○等7 人及子○之遺產管理人乙○○將如附圖所示除
    Ａ部分（水泥空地）以外之其他地上物，全部拆除，並將如
    附圖所示一─二、三─四、Ａ、Ｂ、Ｃ、Ｄ、Ｅ、Ｆ、Ｇ，
    合計占用面積95.89 平方公尺之土地交還原告，應屬有理，
    應予准許；另原告本於民法第179 條之規定，請求被告癸○○○等7 人給付自89年7 月1 日起至93年8 月31日止之不當
    得利，於0000000 元範圍，為有理由，應予准許，原告又請
    求被告癸○○○等7 人人自94年5 月27日起至拆屋還地時止
    ，按月給付不當得利，於22844 元範圍內，亦應准許，逾前
    開應准許部分者，即屬無據，應予駁回。再原告請求被告辰
    ○○○及丙○○應自前開地上物遷出部分，亦無理由，應予
    駁回。
十、原告與被告庚○○陳明願供擔保，聲請宣告假執行或免為假
    執行，經核原告勝訴部分，合於法律規定，爰分別酌定相當
    之擔保金額宣告之；原告其餘假執行之聲請，因訴之駁回而
    失所依據，不予准許。
十一  兩造其餘主張及所提證據，經審酌後與本院上開論斷無涉，爰
    不予一一贅述，附此敘明。
十二  據上論結，本件原告之訴為一部有理由，一部無理由，依民
    事訴訟法第79條、第85條第1 項、第385 條第1 項前段、第
    390 條第2 項、第392 條第2 項，判決如主文。
中　　華　　民　　國　　94　　年　　7 　　月　　28　　日
                  民事第一庭  法  官  黃小瑩
以上正本證明與原本無異。
如對本判決上訴須於判決送達後20日內向本院提出上訴狀。
中　　華　　民　　國　　94　　年　　7 　　月　　29　　日
                              書記官  陳鳳嬌